【裁判字號】    94,訴,57
【裁判日期】    950112
【裁判案由】    確認抵押債權不存在等
【裁判全文】
臺灣高雄地方法院民事判決                94年度訴字第57號
原      告  乙○○
訴訟代理人  任進福律師
複代理人    許志勇律師
被      告  甲○○
訴訟代理人  葉美利律師
複代理人    蔡陸弟律師
被      告  丙○○
當事人間確認抵押債權不存在等事件，本院民國94年12月29日言
詞辯論終結，判決如下：
  主  文
確認被告甲○○與被告丙○○間就坐落高雄縣大樹鄉○○○段第
二一二之二地號、面積七五０七六平方公尺土地之應有部分00
00000分之七四六一八，及同段第二六二之二地號、面積八
五０六平方公尺土地之應有部分六三分之一，以高雄縣鳳山地政
事務所，民國九十二年樹登字第００八七五０號收件，登記日期
九十二年七月四日，所為共同擔保權利價值最高限額新臺幣貳佰
伍拾萬元之抵押權，及該抵押權所擔保之債權均不存在。
被告甲○○應將上開土地如前項所示之最高限額新臺幣貳佰伍拾
萬元抵押權設定登記予以塗銷。
訴訟費用由被告負擔。
  事實及理由
壹、程序部份：
    被告丙○○經合法通知，無正當理由未於最後言詞辯論期日
    到場，核無民事訴訟法第386 條所列各款情形，爰依原告之
    聲請，由其一造辯論而為判決。
貳、實體方面
一、原告主張：
（一）被告丙○○積欠原告新台幣（下同）250,000 元之票款，
      經原告於民國88年間取得執行名義，並向本院聲請以91年
      度執字第5582號強制執行程序拍賣被告丙○○之不動產受
      償後，尚有118,048 元之債權未受償，而由本院於93年1
      月5 日核發給「93雄院貴民恭91年度執字第5582號債權憑
      證」。
（二）詎原告於93年8 月6 日持上開債權憑證聲請就被告丙○○
      所有坐落高雄縣大樹鄉○○○段第0212之0002地號、面積
      75,076平方公尺土地之應有部分4,876,515 分之74,618，
      及同段第0262之0002地號、面積8,506 平方公尺土地之應
      有部分63分之1 等2 筆土地（下稱系爭土地）聲請強制執
      行時，竟發現被告丙○○已於92年7 月4 日向高雄縣鳳山
      地政事務所，以該地政事務所民國92年樹登字第008750號
      收件之文號，就系爭土地設定最高限額新臺幣250 萬元之
      最高限額抵押權（下稱系爭抵押權）予其女兒即同案被告
      甲○○。本件由被告二人係母女，竟設定最高限額扺押權
      而非一般扺押權，被告二人所陳述之債權及設定系爭抵押
      權之過程不符，且與被告二人之出入境資料不符等情狀，
      足認被告二人係為使原告求償無門而通謀虛偽就系爭土地
      設定系爭抵押權，並通謀虛偽謊稱有系爭扺押權所擔保之
      最高限額250 萬元債權存在而製造假債權。原告自得依民
      事訴訟法第247 條第1 項前段，及民法第87條第1 項、第
      113 條、第242 條及第243 條但書等規定，訴請確認系爭
      抵押權及系爭抵押權所擔保之債權均不存在，並代位被告
      丙○○請求被告甲○○將系爭抵押權之設定登記予以塗銷
      等語。並先位聲明：如主文第一、二項所示。
（三）又縱使認為被告甲○○對被告丙○○確實存有債權，因被
      告丙○○已無資力清償積欠原告之上開借款，原告亦得依
      民法第244 條第2 項、第4 項之規定，請求撤銷系爭抵押
      權之設定登記及判命被告甲○○塗銷系爭抵押權之登記，
      以回覆原狀等語。並備位聲明：（一）被告甲○○與被告
      丙○○，於92年7 月4 日，就系爭土地，設定系爭最高限
      額抵押權之債權行為及物權行為均應予以撤銷。（二）被
      告甲○○應將系爭土地之系爭最高限額2,500,000 元抵押
      權設定登記予以塗銷。
二、被告則以：
（一）被告丙○○未於最後言詞辯論期日到場，於以前之辯論期
      日則以：其當時是因為要蓋房子，不知道要花多少錢，才
      向被告甲○○借錢，並以系爭土地為被告甲○○設定系爭
      抵押權等語置辯。並聲明：駁回原告之訴。
（二）被告甲○○則以下列情詞置辯：
  １、被告丙○○於92年初在僑居地澳洲興建自宅，因須陸續支
      付興建、裝潢房屋之款項，為向被告甲○○借款，乃於92
      年7 月4 日將其所有之系爭土地為被告甲○○設定系爭抵
      押權。而被告甲○○業於92年7 月15日以英文姓名Paula
      Shin-tsyn Tang之名義匯款澳幣42,553元至被告丙○○與
      訴外人即被告丙○○之夫唐大衛共同設立於澳洲國家銀行
      之帳號為086643，20777 ，4257之聯名帳戶內；並分別於
      92年11月20日、93年4 月4 日及同年4 月14日，以代墊裝
      潢房屋貨款之方式，分別借款予被告丙○○澳幣13,000元
      、30,000元、13,899元，合計共澳幣56,899元。總計被告
      丙○○於系爭土地遭本院查封前，已向被告甲○○借款澳
      幣99,432元（折合新台幣為2,416,198 元），故被告間確
      實存有債權債務關係。
  ２、按，「本件上訴人所為，依第一審判決認定係屬有償行為
      ，則依民法第二百四十四條第二項規定，須上訴人於受益
      時亦明知有損害債權人之權利者，方得以言撤銷，該條項
      所謂受益，應以對價不相當為前提，上訴人如以相當之對
      價取得本件抵押權，即無受益而使債務人減少清償能力之
      可言」，有最高法院60年台上字第3795號判例可資參照。
      被告丙○○就其所有之系爭土地雖為被告甲○○設定系爭
      抵押權，然被告甲○○亦將上開款項借予被告唐三春，故
      被告甲○○取得系爭抵押權之行為，係有償且具有相當之
      對價，依上開最高法院判例之意旨，被告甲○○取得系爭
      抵押權之行為並不符合「受益時亦明知有損害債權人之權
      利」之要件，況原告並未舉證證明被告甲○○有明知損害
      債權人（即原告）權利之情形等語置辯。
  ３、聲明：原告先備位之訴均駁回。
三、兩造不爭執之事實
（一）被告丙○○積欠原告250,000 元票款，經原告於88年間取
      得執行名義，並向本院聲請以本院91年度執字第5582號強
      制執行程序拍賣被告丙○○之其他不動產受償後，原告尚
      有118,048 元之債權未受償，而由本院於93年1 月5 日核
      發給原告「93雄院貴民恭91年度執字第5582號債權憑證」
      ，為兩造所不爭執，並有原告提出之本院91年度執字第55
      82號民事執行處強制執行金額計算書分配表及上開債權憑
      證在卷可稽。
（二）被告丙○○於92年7 月4 日以系爭土地，為被告甲○○設
      定如主文所示之最高限額2,500,000 元最高限額抵押權，
      而系爭抵押權之存續期間為自92年7 月3 日起至112 年7
      月2 日止，為兩造所不爭執，並有原告提出之系爭土地之
      土地登記謄本附卷可證。
（三）被告丙○○除已為被告甲○○設定系爭抵押權之8 筆土地
      （含系爭2 筆土地），及與其夫唐大衛在澳洲興建之上述
      房屋外，別無其他財產可供清償，有本院依職權查詢之稅
      務電子閘門財產所得調件明細表在卷可稽。
四、得心證之理由：
    依兩造之上開主張抗辯及協商後之爭點，本件首應審理之處
    應在於被告二人間就系爭土地所為之系爭抵押權設定登記行
    為，是否係通謀虛偽意思表示所設定而應屬無效之爭點上。
    茲分述如下：
（一）按，確認法律關係之訴，非原告有即受確認判決之法律上
      利益者，不得提起之，民事訴訟法第247 條第1 項前段定
      有明文。所謂即受確認判決之法律上利益，係指因法律關
      係之存否不明確，致原告在私法上之地位有受侵害之危險
      ，而此項危險得以對於被告之確認判決除去者而言，有最
      高法院42年台上字第1031號判例可資參照。本件原告主張
      系爭土地係原告之債務人即被告丙○○所有，被告丙○○
      就系爭土地與被告甲○○係通謀虛偽製造假債權及通謀虛
      偽設定系爭最高限額抵押權，致令原告無法就系爭土地強
      制執行取償而使債權無從滿足等語，為被告二人所否認，
      自足認原告私法上債權之獲償地位，有因被告二人間通謀
      虛偽製造假債權及通謀虛偽設定最高限額抵押權之外觀，
      而致有受侵害之危險，且該危險可藉由法院之確認判決予
      以除去，從而原告提起本件確認訴訟（另並進為塗銷登記
      請求），自足認有確認利益存在，合先敘明。
（二）次按，「表意人與相對人通謀而為虛偽意思表示者，其意
      思表示無效。」，民法第87條第1 項前段定有明文。而所
      謂通謀虛偽意思表示，係指表意人與相對人雙方故意為不
      符真意之表示，有最高法院50年台上字第421 號及51年台
      上字第215 號判例可資參照。
（三）本件被告二人雖辯稱如上所述，並提出澳洲國家銀行94年
      1 月25日開立之補發收據、被告丙○○於澳洲興建上開住
      宅之房屋估價契約書、土地所有權狀、保險證書、興建房
      屋之保險單、室內影視設備及室內照明及燈飾之付款收據
      、被告二人於92年7 月16日簽立之債務契約約定書及本票
      影本等各1 件為證。惟查：
  １、被告丙○○就辦理系爭扺押權之過程陳述前後反覆不一，
      且與設定系爭扺押權之土地登申記請書資料所載不符，及
      與被告二人之出入境資料不符，足見不實。詳述如下：
    (1)被告丙○○於本院94年3 月10日言詞辯論審理中，就辦理
      系爭扺押權設定之過程係陳稱：「是因為當時我要蓋房子
      ，不知道要花多少錢，所以與我女兒商量要跟她借錢，我
      去問代書，代書幫我辦的。」、「（辦理抵押權時你女兒
      確實有回來嗎？）沒有回來，代書叫我拿給我女兒看，如
      果她同意就簽名，後來是我回澳洲的時候拿去給她看，她
      同意就簽名了，簽名之後我寄回來給代書的，代書姓名再
      查報。」（參本院卷第45頁）等語。依其上開陳述可知被
      告丙○○於該次言詞辯論期日中係表示其係將「辦理抵押
      權所需之文件」帶回澳洲，並由被告甲○○親自簽名後，
      再由其寄回來給當時承辦之代書代為辦理。
    (2)惟查，經本院依原告之聲請函查設定系爭扺押權之資料後
      ，依高雄縣鳳山地政事務所於94年3 月18日函覆本院之設
      定系爭扺押權之土地登申記請書「委任關係欄」及「申請
      人欄」所載，本件設定扺押權登記案件係由被告甲○○委
      託被告丙○○兼代理人，並由被告丙○○一人自行到場辦
      理（參見本院卷第59、60頁），與被告丙○○陳稱之上開
      辦理過程不符。
    (3)經本院於94年3 月18日向高雄縣鳳山地政事務所調取設定
      系爭扺押權之上開申請資料後，被告丙○○即於94年7 月
      5 日具狀改口稱係由其請教代書黃春滿之後，由其親自辦
      理；且約定書（債務契約）及本票（參見本院卷第88之1
      頁正反面）才是由代書協助草擬後由其帶回澳洲讓被告甲
      ○○親自簽名（參見本院卷第85頁被告94年7 月5 日之陳
      述狀），其就辦理系爭抵押權登記之過程前後陳述不一。
    (4)依上開系爭抵押權設定契約書所載，被告申請設定系爭抵
      押權之立約日期為「92年7 月3 日」（參見本院卷第62頁
      ）。惟查，依本院所查詢之被告甲○○自91年1 月1 日至
      94年6 月19日止之出入境資料所載，被告甲○○於91 年9
      月10日入境，並於同年月15日出境後，即無再入境之紀錄
      （參見本院卷第78、79頁），足見被告甲○○於「92年7
      月3 日」簽訂上開契約書當時並不在台灣，被告甲○○當
      時既不在台灣，自無法與當時身在台灣之被告丙○○簽訂
      上開設定契約書。另不論由被告丙○○陳述之：「辦理系
      爭抵押權所需之文件，是由其帶回澳洲由被告甲○○親自
      簽名後，再由其寄回來給當時承辦之代書代為辦理；或者
      是嗣後更改之：由其請教代書黃春滿之後，再由其親自辦
      理並將約定書（債務契約）及本票帶回澳洲讓被告甲○○
      親自簽名」等語以觀；其於辦理系爭扺押權之設定時，尚
      無辦理系爭抵押權所需之文件存在，應足認定。
  ２、被告抗辯設定系爭抵押權，係為供擔保被告丙○○興建及
      裝潢上述澳洲房屋而向被告甲○○借款之用，與常理有違
      ：
    (1)依被告二人之抗辯，被告丙○○係為供92年初在僑居地澳
      洲興建房屋所須，乃向被告甲○○借款，並於92年7 月初
      以系爭土地為被告甲○○設定系爭抵押權。惟查，系爭抵
      押權之存續期間係約定為自92年7 月3 日起至112 年7 月
      2 日止，長達20年，且清償期限約定為就各個債務分別約
      定其清償日期；然被告黃三重之上開澳洲住宅，係於92年
      1 月28日開始興建，92年5 月24日即已興建完成，有被告
      提出之上開澳洲房屋之房屋估價契約書、土地所有權狀謄
      本、保險證書、興建房屋之保單（參見本院卷第87頁以下
      ）等資料在卷可稽，上開房屋於92年5 月24日即已興建完
      成，嗣後即使須要裝潢，亦不可能長達20年，倘被告丙○
      ○果真係為支付建築及裝潢上開房屋之費用而向被告甲○
      ○借款之用，應無設定存續期間長達20年之最高限額2,
      500,000 元抵押權之必要。
    (2)又被告丙○○位於澳洲之上開房屋，係被告丙○○與其夫
      唐大衛共同所有，業據被告陳明在卷，並有上開房屋估價
      契約書、土地所有權狀、興建房屋之保單等資料在卷可稽
      。上開房屋既為被告丙○○與其夫唐大衛共同所有，依我
      國之國情，豈有為人之夫及身為一家之主之被告丙○○之
      夫唐大衛置之不理，而僅由被告丙○○一人向女兒即被告
      甲○○借用建築及裝潢房屋所須之費用之理。故被告所辯
      ，實讓人無法相信。
  ３、被告丙○○名下所有之8 筆土地，其總價值僅為1,172,16
      9 元，卻以上開土地為被告甲○○設定最高限額2,500,00
      0 元之抵押權，且並未就被告丙○○位於澳洲之上開房屋
      一併或另外設定扺押權予被告甲○○，亦與常情有違。
      按，所謂最高限額抵押權契約，係指所有人提供抵押物，
      與債權人訂立在一定金額之限度內，擔保債務人與債權人
      間在特定期間內所可能發生債權之抵押權設定契約而言，
      一般而言，設定債權之金額係依抵押物具有之價值而定。
      本件被告丙○○於我國境內共有8 筆土地，其所有坐落於
      姑婆段第0000-0000 地號之土地，面積為2,080 平方公尺
      ，應有部分1/189 ，每平方公尺公告現值750 元；同段第
      0000 -0000地號土地，面積2,793 平方公尺，應有部分1/
      63，每平方公尺公告現值750 元；同段第0000-0000 地號
      土地，面積1,329 平方公尺，應有部分1/63，每平方公尺
      公告現值750 元；同段第0000-0000 地號土地，面積800
      平方公尺，應有部分1/63，每平方公尺公告現值1,800 元
      ；同段第0000-0000 地號土地，面積75,076平方公尺，應
      有部分74,618/4,876,515，每平方公尺公告現值750 元；
      同段第0000-0000 地號土地，面積592 平方公尺，應有部
      分1/ 63 ，每平方公尺公告現值1,800 元；同段第0000-0
      000 地號土地，面積8,506 平方公尺，應有部分1/63，每
      平方公尺公告現值750 元；同段第0000-0000 地號土地，
      面積47 5平方公尺，應有部分1/63，每平方公尺公告現值
      1,800 元。依上述8 筆土地之公告現值計算，上開8 筆土
      地之價值總計僅為1, 172,169元，而被告丙○○竟為被告
      甲○○設定最高限額2,500,000 元之抵押權；且被告甲○
      ○已定居於澳洲，而上開8 筆土地遠在我國境內，實行扺
      押權不便，而被告丙○○位於澳洲之上開房屋，與其近在
      呎尺，價值高達數百萬元，竟未要求被告丙○○一併或另
      外設定扺押權，亦與常情有違。
  ４、被告甲○○於被告丙○○第一筆借款還款期限屆至後未還
      款，卻一再為其代墊貨款，且未實行系爭抵押權或聲請本
      票強制執行之裁定，亦與常情相悖。
      被告所提出之約定書（債務契約）內容已載明：「出票人
      即借款人丙○○於92年7 月16日向甲○○借到澳幣42,553
       元 ，應折合為新台幣1,000,000 元，上開借款，出票人
      願依本本票面額新台幣1,000,000 元，於一年後依約定付
      款償還，借款人即出票人屆時如未依限付款清償，即應依
      雙方於92年7 月3 日所訂抵押權設定契約書之約定，拍賣
      抵押物，以資清償」（參見本院卷第88-1頁及88-1頁背面
      ）。被告甲○○於本院審理中自承，被告丙○○並未依約
      於93年7 月6 日返還該筆借款，且其截至95年1 月12日為
      止，亦未償還上開任何1 筆借款，而其亦未曾對被告丙○
      ○行使系爭抵押權或聲請本票強制執行。依此情狀以觀，
      被告甲○○之行為顯與一般常情相悖。
  ５、再參以原告向本院聲請之本院91年度執字第5582號強制執
      行事件，係於93年1 月5 日核發債權憑證給原告；而被告
      則係於前執行案件即將終止前不久之92年7 月4 日，就其
      所有之系爭不動產為被告甲○○設定系爭抵押權，致使其
      名下再無其他財產可供強制執行，依此時間相之情以觀，
      亦足懷疑被告丙○○係為避免其名下之系爭土地遭原告強
      制執行，始與被告甲○○通謀虛偽為上開行為。
（四）綜上所述，被告二人所辯均不足採信，原告主張被告丙○
      ○係為規避債務，始與被告甲○○通謀虛偽約定系爭借款
      債權，並通謀虛偽為設定抵押權之債權及物權行為，應堪
      認定。
五、按，表意人與相對人通謀而為虛偽意思表示者，其意思表示
    無效；無效法律行為之當事人，於行為當時知其無效，或可
    得而知者，應負回復原狀或損害賠償之責任；債務人怠於行
    使其權利時，債權人因保全債權，得以自己之名義，行使其
    權利，民法第87條第1 項、第113 條、第242 條前段分別定
    有明文。本件被告二人間之系爭抵押權設定及其所擔保之消
    費借貸契約之意思表示均係通謀虛偽意思表示為之，業如前
    述，則該消費借貸契約之債權行為及設定系爭抵押權之債權
    及物權行為即均屬無效。從而，原告為保全其債權，以被告
    丙○○之債權人地位，依民事訴訟法第247 條第1 項前段，
    及民法第87條第1 項、第113 條、第242 條前段等規定，訴
    請確認系爭抵押權及系爭抵押權所擔保之債權均不存在，並
    代位被告丙○○請求被告甲○○將系爭抵押權之設定登記予
    以塗銷，為有理由，應予准許。
六、原告先位之訴既經本院審理後認為有理由，自毋庸就原告備
    位之訴予以審究，併予敘明。
七、據上論結，本件原告之訴為有理由，依民事訴訟法第385 條
    第1 項前段、第78條、第85條第1 項，判決如主文。
中    華    民    國    95    年    1    月    12     日
                  民事鳳山分庭法  官  郭文通
正本係照原本作成。
如不服本判決，應於送達後20日內，向本院提出上訴狀並表明上
訴理由，如於本判決宣示後送達前提起上訴者，應於判決送達後
10日內補提上訴理由書（須附繕本）。
中    華    民    國    95    年    1    月    12    日
                                書記官  李崑良


司法院資訊處製作；財團法人民間司法改革基金會備份。
